臺灣高雄地方法院民事判決　　　　　　　 99年度訴字第350號
原　　　告
即反訴被告　沈素禎即沈陳麗娥之.
　　　　　　沈宇禎即沈陳麗娥之.
兼 上二 人
共　　　同
訴訟代理人　沈彥禎即沈陳麗娥之.
複代理人　　焦文城律師
原　　　告
即反訴被告　沈祈禎即沈陳麗娥之.
　　　　　　沈崇禎即沈陳麗娥之.
上三人共同
訴訟代理人　施秉慧律師
　　　　　　焦文城律師
　　　　　　蔡志宏律師
被　　　告
即反訴原告　潘林秋蘭
訴訟代理人　孔福平律師
上列當事人間請求損害賠償事件，本院於民國100 年6 月13日言
詞辯論終結，判決如下：
    主  文
原告之訴及假執行之聲請均駁回。
訴訟費用由原告負擔。
反訴被告應於繼承沈陳麗娥遺產之範圍內給付反訴原告新台幣陸
拾貳萬玖仟壹佰柒拾元，及自民國九十九年三月三日起至清償日
止，按週年利率百分之五計算之利息。
反訴原告其餘之訴駁回。
反訴訴訟費用由反訴被告負擔三分之一，餘由反訴原告負擔。
本判決第三項於反訴原告以新台幣貳拾萬元供擔保後，得假執行
。但反訴被告如於假執行程序實施前，以新臺幣陸拾貳萬玖仟壹
佰柒拾元為反訴原告預供擔保後，得免為假執行。
反訴原告其餘假執行之聲請駁回。
    事實及理由
壹、程序部分
一、按因侵權行為涉訟者，得由行為地之法院管轄，民事訴訟法
    第15條第1 項設有明文。查本件交通事故發生地在高雄市○
    ○區○○路196 號前，有高雄縣政府警察局道路交通事故當
    事人登記聯單、道路交通事故現場圖、調查報告表各1 份（
    見本院調解卷第19至20頁、第25至27頁）附卷可考，是依前
    開規定，本件本院自有管轄權，先予敘明。
二、次按當事人死亡者，訴訟程序在有繼承人、遺產管理人或其
    他依法令應續行訴訟之人承受其訴訟以前當然停止；承受訴
    訟人，於得為承受時，應即為承受之聲明，民事訴訟法第16
    8 條、第175 條第1 項分別定有明文。查沈陳麗娥於訴訟進
    行中在民國99年7 月21日死亡，其繼承人為沈素禎、沈宇禎
    、沈彥禎、沈祈禎、沈崇禎（下稱原告沈素禎等5 人），有
    死亡證明書、原告沈素禎等5 人戶籍謄本各1 份（見本院卷
    一第199 頁、第201 至205 頁）在卷可按，嗣經其等於99年
    8 月12日具狀聲明承受訴訟，核無不合，應予准許。
三、復按按訴狀送達後，原告不得將原訴變更或追加他訴，但減
    縮應受判決事項之聲明者，不在此限，民事訴訟法第255 條
    第1 項第3 款定有明文。查：沈陳麗娥原請求：被告應給付
    沈陳麗娥新台幣（下同）3,120,000 元，嗣於起訴狀繕本送
    達後，於99年8 月26日以民事辯論意旨暨更正訴之聲明狀（
    詳本院卷一第248 頁），就聲明部分減縮請求：被告應給付
    原告沈素禎等5 人各440,034 元，暨自起訴狀繕本送達之翌
    日起即98年9 月10日起至清償日止，均按週年利率5%計算之
    利息；而反訴原告原請求：反訴被告應給付反訴原告1,857,
    641 元，暨自96年11月26日起至清償日止，按週年利率5%計
    算之利息，嗣於反訴起訴狀繕本送達後，於99年3 月2 日以
    民事爭點整理暨辯論意旨(一)狀（見本院卷一第148 至149 頁
    ）就聲明部分減縮請求：反訴被告應給付反訴原告1,756,81
    2 元，暨自反訴起訴狀繕本送達翌日起至清償日止，按週年
    利率5%計算之利息。核均屬減縮應受判決事項之聲明，與前
    揭規定相符，應予准許。
貳、實體部分
甲、本訴部分
一、原告主張：沈陳麗娥於96年11月25日夜間，行走於高雄市○
    ○區○○路196 號前，適訴外人潘亮宜騎乘車牌號碼NH6-09
    9 號重型機車由東往西行經該處，疏未注意路況而撞擊沈陳
    麗娥，致其受有腰椎第1 節及胸椎第12節壓迫性骨折、腰椎
    第5 節及薦椎第1 節神經根病變、右腳骨折、骨盆腔骨折等
    傷害，因此支出醫療費用14,170元；又因本件交通事故所受
    之傷害而喪失行走能力，終身需他人照護，至沈陳麗娥於98
    年12月26日死亡，必須支出看護費用1,936,000 元；復因此
    身心受有巨大痛苦，爰請求精神慰撫金1,500,000 元，總計
    應向潘亮宜請求之金額為3,450,170 元，扣除強制責任保險
    金之殘廢給付125 萬元，潘亮宜尚應賠償原告2,200,170 元
    。再潘亮宜亦因本件交通事故而當場死亡，被告為潘亮宜之
    繼承人，自應繼承前開債務，爰本於侵權行為及繼承之法律
    關係，提起本件訴訟等語。並聲明：(一)被告應給付原告沈素
    禎等5 人各440,034 元，暨自起訴狀繕本送達之翌日起即98
    年7 月30日起至清償日止，按週年利率5%計算之利息。(二)願
    供擔保，請准宣告假執行。
二、被告則以：由當時交通事故現場機車所遺留之刮地痕及血跡
    觀之，本件交通事故之撞擊點在快車道之外線道上，足見沈
    陳麗娥違規行走在快車道上或欲由北往南穿越快車道，是本
    件車禍之發生，顯係因沈陳麗娥之過失所導致；又伊並未繼
    承潘亮宜之任何積極遺產，依民法第1148條第2 項之規定，
    自毋庸負賠償責任，且原告請求之看護費用及精神慰撫金過
    高等語資為抗辯。並聲明：(一)原告之訴及假執行之聲請均駁
    回。(二)如受不利判決，願供擔保免為假執行。
三、兩造不爭執事項
  (一)沈陳麗娥與潘亮宜於96年11月25日在燕巢鄉○○路196 號前
    發生交通事故，沈陳麗娥因而受有腰椎第1 節及胸椎第12節
    壓迫性骨折、腰椎第5 節及薦椎第1 節神經根病變、右腳骨
    折、骨盆腔骨折等傷害，潘亮宜則當場死亡。
  (二)沈陳麗娥已受領強制汽車責任保險金1,353,781 元。
  (三)沈陳麗娥支出醫療費用14,170元。
四、本件之爭點
  (一)本件交通事故係因何者之過失所致？
  (二)沈陳麗娥得請求之金額若干？
五、得心證之理由
  (一)本件交通事故係因何者之過失所致？
    1.潘亮宜於上開時、地騎乘車牌號碼NH6-099 號重型機車（
      下稱A 車），撞擊沈陳麗娥，致其受有腰椎第1 節及胸椎
      第12節壓迫性骨折、腰椎第5 節及薦椎第1 節神經根病變
      、右腳骨折、骨盆腔骨折等傷害，潘亮宜則當場死亡之事
      實，有高雄縣政府警察局道路交通事故當事人登記聯單、
      道路交通事故現場圖、調查報告表(一)、(二)（見本院調解卷
      第19至20頁、第25至27頁）、財團法人義大醫院診斷證明
      書、義醫字第09701869號函（見本院卷一第11頁、第90
      頁）、潘亮宜戶籍謄本（見本院卷一第97頁）各1 份及現
      場照片16幀（見本院卷一第170 至173 頁）附卷可考，且
      為兩造所不爭執，自堪信為真實。
    2.依前開道路交通事故現場圖所示：A 車刮地痕乃分布在安
      北路由東往西方向右側車道至該路段路面邊線，且該刮地
      痕之起始、末端位置，距離邊線分別為1.5 、0.7 公尺寬
      ，及現場兩攤血跡之位置，距離邊線分別為0.4 、3.2 公
      尺乙情，有現場圖在卷可稽（見岡調卷第25頁），足認A
      車係先在刮地痕起始處摔倒後往刮地痕方向滑行後撞擊沈
      陳麗娥。又據證人宋秉益於本院審理中結證稱：當時潘亮
      宜係橫躺在白色邊線上，而沈陳麗娥則是倒臥在車道上，
      兩人倒臥位置為上開血跡位置，兩人距離約1 、2 公尺等
      語，並當庭指出潘亮宜與沈陳麗娥之倒地位置分別為本院
      卷一第170 頁照片編號二中A 、B 位置，即前揭分別距離
      邊線0.4 、3.2 公尺之血跡位置，顯見當時沈陳麗娥係行
      走在車道上，遭已滑倒之A 車撞擊倒地，是原告主張當時
      沈陳麗娥係走在路面邊線外，不足採信。
    3.按汽車行駛時，駕駛人應注意車前狀況，並隨時採取必要
      之安全措施，行人應在劃設之人行道行走，在未劃設人行
      道之道路，應靠邊行走，道路交通安全規則第94條第3 項
      、第133 條分別定有明文。而依卷附道路交通事故調查報
      告表（一）所載（見岡調卷第26至27頁），本件交通事故
      發生當時天候晴、夜間有照明、柏油路面乾燥無缺陷，並
      無不能注意之情事，潘亮宜竟疏未注意前開規定，而沈陳
      麗娥未靠邊行走，均導致本件交通事故之發生，潘亮宜之
      駕駛行為與沈陳麗娥均顯具疏失，且本院經送請臺灣省高
      屏澎區車輛行車事故鑑定委員會鑑定，經該會鑑定結果亦
      認：潘亮宜駕駛重機車未注意車前狀況，撞擊行人與行人
      沈陳麗娥未靠邊行走，均同為肇事原因等語，此有該會99
      年11月5 日高屏澎鑑字第0996003572號函暨鑑定意見書1
      份附卷可參（見本院卷二第13至14頁背面），是本件交通
      事故係因潘亮宜及沈陳麗娥雙方之過失所導致，各應負50
      ％之過失比例，應可認定。
 (二)沈陳麗娥得請求之金額若干？
   1.按因故意或過失，不法侵害他人之權利者，負損害賠償責
     任。不法侵害他人之身體或健康者，對於被害人因此喪失
     或減少勞動能力或增加生活上之需要時，應負損害賠償責
     任。不法侵害他人之身體、健康、名譽、自由、信用、隱
     私、貞操，或不法侵害其他人格法益而情節重大者，被害
     人雖非財產上之損害，亦得請求賠償相當之金額。民法第
     184 條第1 項前段、第193 條第1 項、第195 條第1 項分
     別定有明文。是沈陳麗娥因本件交通事故所受之損害，自
     得依前揭規定請求被告賠償，其所得請求之金額，分敘如
     下：
     (1)醫療費用部分：沈陳麗娥因本件車禍所受傷害，已支出
       醫療費用14,170元，業經其提出收據等件為證，且為被
       告所不爭執，上開請求係屬有據，應予准許。
     (2)看護費用部分：原告另主張沈陳麗娥因本件車禍發生之
       96年11月25日起，即不能自理生活而須專人照護，至沈
       陳麗娥死亡之99年7 月21日止，期間共計968 日，以現
       行看護一般市場行情為每日2,000 元，故請求看護費用
       1,936,000 元等語，查沈陳麗娥車禍當時已年屆67歲，
       復因本件車禍喪失行走能力，又有糖尿病而須更換導尿
       管，是本院認沈陳麗娥自本件交通事故發生後至死亡時
       止，確需專人照護，並經本院函詢財團法人義大醫院就
       沈陳麗娥因本件交通事故後是否須專人照護事項，經該
       院函覆略以：沈陳麗娥自本件事故發生後住院期間，即
       96年11月25日至同年12月15日住院期間，需要專人照護
       ，至出院後每隔2 至4 週須更換導尿管1 次，亦需專人
       照護等語，有前開函附卷可按，亦同本院之認定。又本
       件交通事故發生後，均由其子原告沈彥禎負責照護，而
       原告沈彥禎當時擔任保全人員之月薪俸額為18,000元，
       業據其提出離職證明書1 紙為證（見本院卷一第74頁）
       ，從而本院認沈陳麗娥在本件交通事故發生後至死亡時
       止之看護費用，係原告沈彥禎基於親情所為之照顧，雖
       未實際支出看護費用，惟因原告沈彥禎因看護沈陳麗娥
       而不能支領薪資，計算沈陳麗娥所需之看護費用，自應
       以原告沈彥禎照顧沈陳麗娥而不能領取之薪資為計算基
       準，較為合理，則此段期間之看護費用為573,677 元【
       計算式：18,000元×31月＝558,000 元，再加15,677元
       （27日看護費用18,000×27/31 ＝15,677），合計573
       ,677元】。是原告此部分之請求為有理由，應予准許，
       逾此部分則無理由。
     (3)精神慰撫金部分：按慰撫金之賠償須以人格權遭遇侵害
       ，使精神上受有痛苦為必要，其核給之標準固與財產上
       損害之計算不同，然非不可斟酌雙方身份資力與加害程
       度，及其他各種情形核定相當之數額（最高法院51年台
       上字第223 號判例意旨參照）。查沈陳麗娥因系爭車禍
       而受有腰椎第1 節及胸椎第12節壓迫性骨折、腰椎第5
       節及薦椎第1 節神經根病變、右腳骨折、骨盆腔骨折等
       傷害，終身需他人看顧，已如前述，其受有精神上相當
       之痛苦堪可認定，是被告就此非財產上之損害自應負侵
       權行為損害賠償責任。而沈陳麗娥為國小肄業，業據原
       告陳報在卷（見本院卷二第64頁），名下並無財產，有
       稅務電子閘門財產所得調件明細表在卷可稽（見本院卷
       一第75至78頁），而潘亮宜生前並無工作，名下無任何
       財產，有稅務電子閘門財產所得調件明細表在卷可稽（
       見本院卷一第83至86頁），且因本件交通事故已當場死
       亡等情，本院審酌沈陳麗娥所受精神痛苦，再核潘亮宜
       及沈陳麗娥之身份、地位、經濟狀況等一切情狀，認原
       告請求精神慰撫金1,000,000 元為適當，逾此部分之請
       求，為無理由。
   4、綜上所述，沈陳麗娥因本件交通事故所受損害合計1,587,
      847 元（計算式：14,170+573,677+1,000,000=1,587,847
       元 ），惟沈陳麗娥就本件交通事故之發生與有過失，應
      自負50％之責任，因此被告所負損害賠償金額應依比例減
      輕為793,92 4元（計算式：1,587,847 元×50％=793,924
      元，元以下四捨五入）。
六、末按保險人依本法規定所為之保險給付，視為被保險人損害
    賠償金額之一部分；被保險人受賠償請求時，得扣除之，強
    制汽車責任保險法第32條定有明文。沈陳麗娥已領取汽車強
    制責任保險賠償之保險金1,353,781 元，業據被告提出國泰
    世紀產物保險股份有限公司保險理賠證明1 紙在卷可佐（見
    本院卷一第52頁），且為兩造所不爭執，而沈陳麗娥得向被
    告請求之賠償金額為793,924 元，已如前述，則前開保險金
    之給付已逾沈陳麗娥所得請求之金額，沈陳麗娥所受之損害
    已受填補，則原告依據侵權行為及繼承之法律關係，請求被
    告給付原告沈素禎等5 人各440,034 元，均無理由，應予以
    駁回。又原告之訴既經駁回，其假執行之聲請，亦失所附麗
    ，應併予駁回。
乙、反訴部分
一、反訴原告主張：潘亮宜於96年11月25日晚間，騎乘車牌號碼
    NH6-099 號重型機車，沿高雄市○○區○○路由東往西行駛
    ，行經該路196 號前，因沈陳麗娥突然由北往南欲穿越快車
    道，致潘亮宜為閃避沈陳麗娥而人車倒地，撞及路旁之電線
    杆而當場死亡。反訴原告為潘亮宜之母，支出潘亮宜之殯葬
    費用258,340 元，又潘亮宜對反訴原告負有扶養義務，得請
    求反訴被告賠償扶養費498,472 元，再反訴原告因潘亮宜之
    死亡結果，內心受有重大痛苦，而請求精神慰撫金1,000,00
    0 元，爰依民法第184 條、第192 條第1 、2 項、第195 條
    第3 項之法律關係，提起本件訴訟等語。並聲明：(一)反訴被
    告應給付反訴原告1,756,812 元及自99年3 月3 日起至清償
    日止，按週年利率5 ％計算之利息。(二)願供擔保，請准宣告
    假執行。
二、反訴被告則以：本件交通事故之發生，係因潘亮宜之過失所
    致，且反訴原告本身具有資力，並無接受扶養之必要，又反
    訴原告請求之精神慰撫金過高，且反訴被告並未因沈陳麗娥
    死亡而繼承任何財產，反訴被告爰引限定繼承之抗辯等語，
    資為辯解。並聲明：(一)反訴原告之訴及假執行之聲請均駁回
    。(二)如受不利判決，願供擔保免為假執行。
三、兩造不爭執事項
 (一)沈陳麗娥與潘亮宜於96年11月25日在燕巢區○○路196 號前
   發生交通事故，沈陳麗娥因而受有腰椎第1 節及胸椎第12節
   壓迫性骨折、腰椎第5 節及薦椎第1 節神經根病變、右腳骨
   折、骨盆腔骨折等傷害，潘亮宜則當場死亡。
  (二)反訴原告因潘亮宜死亡，而支出喪葬費用258,340元。
四、本件之爭點
  (一)本件交通事故係因何方之過失所致？
  (二)反訴原告得請求之金額若干？
五、得心證之理由
  (一)按因故意或過失，不法侵害他人之權利者，負損害賠償責任
    。不法侵害他人致死者，對於支出醫療及增加生活上需要之
    費用或殯葬費之人，亦應負損害賠償責任，被害人對於第三
    人負有法定扶養義務者，加害人對於該第三人亦應負損害賠
    償責任，不法侵害他人致死者，被害人之父、母、子、女及
    配偶，雖非財產上之損害，亦得請求賠償相當之金額。民法
    第184 條第1 項前段、第192 條第1 、2 項、第194 條分別
    定有明文。沈陳麗娥就本件車禍發生應負50％之過失責任，
    業如前述，則反訴原告因本件交通事故所受之損害，自得依
    前揭規定請求反訴被告賠償，其所得請求之金額，分敘如下
    ：
    1.殯葬費用部分：潘亮宜因本件車禍當場死亡，反訴原告已
      支出殯葬費用258,340 元，業經其提出收據等件附卷可憑
      ，且為反訴被告所不爭執，上開請求係屬有據，應予准許
      。
    2.扶養費部分：按受扶養權利者，以不能維持生活而無謀生
      能力者為限；前項無謀生能力之限制，於直系血親尊親屬
      不適用之，民法第1117條定有明文。是直系血親卑親屬對
      尊親屬之扶養義務，仍須以不能維持生活為限，始得請求
      加害人賠償。查反訴原告打零工收入每月有5 、6 千元之
      收入，其存款於98年4 月15日尚有6,837,111 元，並有不
      動產2 筆，而於本件100 年3 月29日言詞辯論時自承至少
      尚餘現金200 萬元及郵局存款10餘萬元，且並無負債，及
      因潘亮宜死亡其可領取3 年之撫卹金等情（見本院卷二第
      58至59頁），足見其係有謀生能力之人外，並尚有至少逾
      數百萬元之資產，應足以維持其日常生活及其退休後之生
      活，且其復未提出現在或將來有何符合受扶養權利要件之
      證據證明，自不符受扶養權利之要件，則其主張受有扶養
      費之損失498,472 元自屬無據，其所為此部分之請求即不
      應准許。
   3.慰撫金部分：按慰撫金之賠償須以人格權遭遇侵害，使精
     神上受有痛苦為必要，其核給之標準固與財產上損害之計
     算不同，然非不可斟酌雙方身份資力與加害程度，及其他
     各種情形核定相當之數額（最高法院51年台上字第223 號
     判例意旨參照）。本院審酌沈陳麗娥為國小肄業，業據反
     訴被告陳報在卷（見本院卷二第64頁），名下並無財產，
     有稅務電子閘門財產所得調件明細表在卷可稽（見本院卷
     一第75至78頁），反訴原告係國小畢業，打零工及作家庭
     手工為業，業據其於本院審理時供述明確（見本院卷第二
     第59頁），名下有房屋及土地各1 筆，總值1,284,550 元
     ，於98年4 月15日尚有存款6,837,111 元，此有中華郵政
     股份有限公司高雄郵局99年4 月1 日高營字第0992000824
     號函、屏東郵局99年11月25日屏營字第0990004413號函暨
     被告存簿交易明細各1 份及稅務電子閘門財產所得調件明
     細表可稽（見本院卷一第145 頁、卷二第23頁至25頁、卷
     二第61至63頁），且反訴原告因本件車禍發生痛失愛子，
     白髮人送黑髮人之悲哀，所受之精神損害至鉅等一切情狀
     ，認反訴原告請求精神慰撫金以1,000,000 元應為適當。
   4.綜上，反訴原告因本件交通事故所受損害合計1,258,340
     元（計算式：258,340+1,000,000=1,258,340 元），惟潘
     亮宜就本件交通事故之發生與有過失，應自負50％之責任
     ，因此被告所負損害賠償金額應依比例減輕為629,170 元
     （計算式：1,258,340 元×50％=629,170元）。
   5.按給付無確定期限者，債務人於債權人得請求給付時，經
     其催告而未為給付，自受催告時起，負遲延責任。其經債
     權人起訴而送達訴狀，或依督促程序送達支付命令，或為
     其他相類之行為者，與催告有同一之效力；遲延之債務，
     以支付金錢為標的者，債權人得請求依法定利率計算之遲
     延利息；應付利息之債務，其利率未經約定，亦無法律可
     據者，週年利率為5 ％，民法第229 條第2 項、第233 條
     第1 項前段及第203 條分別定有明文。經查：本件反訴原
     告於99年3 月2 日準備程序對反訴被告為請求之意思表示
     ，而發生催告之效力，則揆諸前揭說明，原告併請求自99
     年3 月3 日起至清償日止，按週年利率5%計算之利息，即
     屬有據，應予准許。
   6.按繼承人自繼承開始時，除本法另有規定外，承受被繼承
     人財產上之一切權利、義務；繼承人對於被繼承人之債務
     ，以因繼承所得遺產為限，負連帶責任，98年6 月10日修
     正之民法第1148條第1 項前段、第1153條第1 項分別定有
     明文。查沈陳麗娥已於99年7 月21日死亡，業如前述，則
     反訴被告抗辯僅於繼承其被繼承人沈陳麗娥之遺產範圍內
     給付反訴原告，即有理由，應予准許。
  7.綜上所述，反訴原告本於侵權行為及繼承之法律關係，請求
    反訴被告於繼承潘陳麗娥遺產之範圍內給付反訴原告629,17
    0 元及自99年3 月3 日起至清償日止，按週年利率5 ％計算
    之利息，為有理由，應予准許，逾此部分之請求則屬無據，
    應予駁回。
六、反訴原告陳明願供擔保聲請假執行之宣告，經核並無不合，
    爰就其勝訴部分酌定相當擔保金額准許之，至反訴原告敗訴
    部分，其假執行之聲請即失所依附，併予駁回。另反訴被告
    亦陳明願供擔保聲請宣告免為假執行，核無不合，爰酌定相
    當擔保金額准許之。
據上論結，本件原告之訴為無理由；反訴原告之訴為一部有理由
，一部無理由，依民事訴訟法第78條、79條、第390 條第2 項、
第392 條第2 項，判決如主文。
中    華    民    國   100    年    7     月    6     日
                  民事第三庭  法  官  洪能超
以上正本係照原本作成。
如對本判決上訴，須於判決送達後20日內向本院提出上訴狀。如
委任律師提起上訴者，應一併繳納上訴審裁判費。
中    華    民    國   100    年    7     月    6     日
                              書記官  火秋予